【裁判字號】    89,訴,1025
【裁判日期】    891025
【裁判案由】    偽造文書等
【裁判全文】
臺灣板橋地方法院刑事判決                        八十九年度訴字第一○二五號
    公  訴  人  臺灣板橋地方法院檢察署檢察官
    被      告  丙○○
右列被告因偽造文書等案件，經檢察官提起公訴（八十八年度偵字第一六七四六號）
，本院判決如左：
    主      文
丙○○無罪。
    理      由
一、公訴意旨略以：被告丙○○自民國（下同）八十六年十月五日起，在臺北市○○
    ○路○段一七○號十五樓召集每會新台幣（下同）一萬元之互助會，連同會首共
    五十一會，會期自八十六年十月五日起至九十年十二月五日止，每月五日中午十
    二時開標，採外標制，底標一千元，詎丙○○除自己會首取得標金外，竟偽造會
    員張諒智（標金六千三百元）、會員游美櫻（標金五千元）、會員劉美娟（標金
    六千元）等人名義得標，而詐得會金，又突然於八十七年二月十日通知各會員，
    聲稱參加會員減少，由原來之五十一名減為三十九名，並另寄新會單予各會員，
    並於新會單第二項表示「基本金為五七三○○元，含會首共四會」等字樣，嗣又
    於互助會進行至八十七年九月五日開標前，通知各會員須將標金設定在二千元以
    內，並自行指定當期由五號會員郭慧玲得標，其他活會會員根本無競標機會，及
    至同年十二月三日，丙○○以傳真通知各會員，由其自行排定各期得標之會員，
    並決定當期（八十七年十二月五日）由其本人得標。詎由丙○○所排定八十八年
    二月五日應由會員戊○○得標時，戊○○始終未曾收受會款，經查證後始發現互
    助會早於八十七年十二月間即倒會，八十八年一月份之得標會員亦未取得會款，
    始知受騙，因認被告丙○○涉犯詐欺、偽造文書等罪嫌。
二、按犯罪事實應依證據認定之，無證據不得推定其犯罪事實。又不能證明被告犯罪
    者，應諭知無罪之判決，刑事訴訟法第一百五十四條、第三百零一條第一項分別
    定有明文。所謂證據，係指足以認定被告確有犯罪行為之積極證據而言，該項證
    據自須適合於被告犯罪事實之認定，始得採為斷罪資料。苟積極證據不足為不利
    於被告事實之認定時，即應為有利於被告之認定，更不必有何有利之證據（參照
    最高法院二十九年上字第三一○五號、三十年上字第八一六號判例），又事實之
    認定，應憑證據，如未能發現相當證據，或證據不足以證明，自不能以推測或擬
    制之方法，以為裁判基礎（參照最高法院四十年台上字第八六號判例），再者，
    告訴人之告訴係以使被告受刑事追訴為目的，其陳述是否與事實相符，仍應調查
    其他證據以資審認（參照最高法院五十二年台上字第一三○○號判例），又刑法
    第三百三十九條第一項詐欺取財罪之成立，以意圖為自己或第三人不法所有，以
    詐術使人將本人或第三人之物交付為要件，故須具備：一、行為人有為自己或第
    三人不法所有之主觀意圖。二、行為人向被害人施用詐術。三、被害人因其詐術
    而陷於錯誤，而交付本人或第三人之物等三項構成要件始足當之，苟欠缺其一，
    即無從成立該罪，此觀該法條規定自明。又債務人於債之關係成立後，如有債務
    不履行之情形，在一般社會經驗上可能之原因甚多，縱令出於惡意而有遲延給付
    或不為給付之情事，苟無足以証明其債之關係發生時自始故意藉此從事財產犯罪
    之積極証據，仍不得僅以債信違反之客觀事態，推定債務人自始有詐欺取財之犯
    意，合先敘明。
三、公訴人認被告丙○○涉犯上開罪嫌，無非係以告訴人指訴歷歷，且被告始終無法
    提出前三會得標會員資料以供查證，顯見被告明知自己資力不足，召集互助會藉
    以償還自己債務或因此取得財物，嗣後再詐稱無法周轉而倒會為論斷依據；訊據
    被告丙○○固坦承擔任上開互助會之會首，嗣因所經營之珠寶店停業且有會員後
    悔不繼續跟會或未繳死會會錢，致使無法繼續進行該互助會事宜等情，惟堅決否
    認有被訴之詐欺、偽造文書等罪行，辯稱：此互助會係由伊與案外人郭慧珠及告
    訴人戊○○各自邀集部分會員而組成，會員張諒智、游美櫻、劉美娟均確有參加
    此互助會，並非伊所冒名，又因之前標金過高，有人想要退會，伊問過戊○○、
    郭慧珠的意見，他們希望繼續該會，要退會的人就退會，錢也拿回去了，所以成
    為三十九人，嗣於八十七年八月間伊所經營之珠寶店倒閉，伊希望儘快處理會的
    事，所以渠等決定排定得標順序，標金固定為二千元，得標順序單是郭慧珠交給
    伊，停掉此互助會係得他們同意等語為辯。
四、經查：就被告所辯情事，核與證人郭慧珠於檢察官偵查中結證稱：「（是否曾參
    加丙○○之互助會，並召集互助會會員？）是的。」、「（這個會是在八十七年
    二月間修改會員人數為三十九人，並增加基本金制度，你知情否？）知道，因為
    前之（標）金標得太高，所以導致我不敢再跟會，所以丙○○與我們商量要減少
    人數，並將先前之得標之會員部分挪為基本金。」、「（八十七年九月五日丙○
    ○有無通知你們將標金定在二千元以內？）是會員黃超群、我及戊○○，我們三
    人去找丙○○，說會員減少，標金還是太高，我們才協商決定將標金定在二千元
    ，並且用輪流或抽籤方式決定得標人，戊○○當時也在場。」、「（八十八年二
    月間丙○○停會之前有無通知你？）有的。」（見偵卷第五十九頁），嗣於本院
    亦到庭證稱：「（偵卷第七、八頁互助會會單有無看過？）有。這個會是丙○○
    當會首，丙○○、戊○○和我各自找了一些會員參加，我找了十幾個人，我收我
    這部分的錢然後給被告，因為標金很高，我找的會員反應覺得很奇怪，我就問被
    告，後來因為一直標不到，有人說要停標，有人覺得要減少人數，後來我們共同
    各自去除不要的會員，我的部分去掉陳和明、盧明鳳、陳釵妹。」、「（基本金
    伍萬柒仟佰元，含會首共四會是什麼意思？）因為有會員已經標走了。」、「
    （標金設在兩千元以下及排定得標會員之事是否知情？）我知道。我們講好減少
    為三十九人，有講好標金不要太高，後來還是發生標金過高的情形，我、丙○○
    、戊○○、黃超群約出來講處理的方法，用抽籤的方式來決定得標的順序，有我
    們各自決定自己所找的會員得標順序。後來黃超群有排進去。」、「（偵卷第九
    頁〈得標順序單〉何意義？）是我排定的順序，手寫的部分是戊○○寫的。」、
    「（丙○○有詐欺、偽造文書嗎？）沒有。」、「（是否看過張諒智、游美櫻、
    劉美娟？）標會時看過。」、「（為什麼後來會沒有辦法如期進行？）丙○○那
    邊有問題，可能珠寶店倒了，錢沒有辦法繳。」、「（被告有開珠寶店嗎？）有
    ，我們有去過，店開在通化街口，後來店就停掉了。」、「（是誰說要結束的？
    ）我這邊的人有人繳不出來，我也同意我這部分停掉，因為死會和活會互抵差不
    多。」；另證人陳嘉祥亦結證稱：「（是否認識劉美娟？）認識。」、「（劉美
    娟有參加被告的會嗎？）有，因為是我介紹的，劉美娟的會錢是她親自拿給被告
    的，會也標走了。標走之後一開始有繳，後來搬走了，找不到人就沒有繳了，會
    錢變成我在繳了，因為劉美娟跟被告不熟，劉美娟是我朋友，我繳了多少錢沒有
    算。」；另告訴人戊○○（兼告訴人壬○○、己○○、庚○○、辛○○、丁○○
    、乙○○、甲○○之告訴代理人）亦自承：「我已經跟她和解，有誤會也澄清了
    。」、「（張諒智人呢？）他去年有打電話給我，說他不方便。」、「（是否還
    要追究刑事責任？）沒有，我們寫了協議書。」（以上均見本院八十九年十月十
    一日審判筆錄）等語相符，被告所辯非無可採。
五、被告丙○○並未冒用他人名義標取標金，且得其他共組互助會之人同意而減少人
    數及標金、且共同商定得標順序，嗣因會員停會及本身所經營之事業停業之故而
    無力依排定之得標順序完成此互助會，業據上開證人證述及告訴人自承無訛，且
    告訴人亦已認被告並無詐欺及偽造文書之行為，且誤會已解釋清楚等情均如上述
    ，則實難認被告有不法所有之主觀意圖，而向告訴人施用詐術，致渠等陷於錯誤
    及冒標之犯行，尚與刑法詐欺取財及偽造文書罪之構成要件有間；再者，被告嗣
    已與互助會會員（告訴人戊○○邀集部分）達成和解，並按期給付和解金額，有
    協議書附卷可稽，並為告訴人戊○○所陳明，益見被告並非自始即有不法所有之
    主觀意圖，是縱被告有因會員停會或他原因而未能繼續該互助會，亦屬民事債務
    之糾葛，尚難執告訴人因急於求償而於偵查中之指述，即遽予推斷被告自始即有
    詐欺、偽造文書罪之主觀犯意及客觀犯行。公訴意旨認被告涉犯詐欺、偽造文書
    等犯行，所為舉證據尚不足為充足之證明；此外，復查無積極之證據足資證明被
    告有該被訴之犯行，揆諸前開說明，既不能證明被告犯罪，即應諭知被告無罪之
    判決。據上論斷，應依刑事訴訟法第三百零一條第一項前段，判決如主文。
本案經檢察官張慶林庭執行職務。
中      華      民      國      八十九      年     十     月   二十五   日
                                      臺灣板橋地方法院刑事第五庭
                                          法  官  陳  鴻  清
右正本證明與原本無異
如不服本判決應於送達後十日內向本院提出上訴狀
                                          書記官  林  蔚  然
中      華      民      國      八十九      年     十     月    三十    日


司法院資訊處製作；財團法人民間司法改革基金會備份。
